【裁判字號】    92,家訴,52
【裁判日期】    920411
【裁判案由】    確認婚姻關係不存在
【裁判全文】
臺灣臺北地方法院民事判決  九十二年度家訴字第五二號
    原      告  甲○○
    訴訟代理人  羅美棋律師
    被      告  乙○○
右當事人間確認婚姻關係不存在事件，本院判決如左：
    主      文
確認原告與被告間婚姻關係不存在。
訴訟費用由被告負擔。
    事    實
甲、原告方面：
壹、聲明：求為判決如主文所示。
貳、陳述：
一、按結婚，應有公開儀式及二人以上之證人，不具備第九百八十二條第一項規定之
    方式者，結婚無效，民法第九百八十二條第一項、第九百八十八條第一款分別定
    有明文。所謂結婚應有公開之儀式，係指結婚之當事人應行定式之禮儀，使不特
    定人得以共聞共見認識其為結婚者而言，所謂二人以上之證人，衹須有行為能力
    在場親見而願證明者為已足，不以證婚人為限，最高法院五十一年度台上字第五
    五一號著有判例。
二、經查本件原告與被告僅至戶政機關辦理結婚登記，並未舉行公開儀式，亦未宴請
    親友，則戶政機關辦理兩造之婚姻登記，足以使第三人信其間有婚姻關係存在，
    則原告提起確認婚姻關係不存在之訴，有即受確認判決之法律上利益。
三、兩造九十二年一月二十日雖曾依戶籍法為結婚登記，惟既未舉行結婚之公開儀式
    ，亦無二人以上證人在場見證，揆諸前揭說明，該婚姻未備法定方式，欠缺法律
    行為特別成立要件，兩造間之結婚依法為無效而不存在。爰特狀請鈞院鑒核，賜
    判決如訴之聲明。
、證據：提出兩造戶籍謄本為證。
乙、被告方面：
壹、聲明：請求駁回原告之訴，訴訟費用由原告負擔。
貳、陳述：兩造係於民國九十二年一月二十日遷入並辦理結婚登記，當時兩個人同時
    去戶政機關辦理戶籍登記，還有二個見證人。結婚儀式是請客，在大陸請客時告
    訴我的好朋友說我在台灣已經結婚了，也帶我太太來了。
    理    由
甲、得心證之理由：
一、按「確認法律關係之訴，非原告有即受確認判決之法律上之利益者，不得提起之
    」、「民事訴訟法第二百四十七條所謂即受確認判決之法律上利益，須因法律關
    係存否不明確，致原告在私法上之地位有受侵害之危險，而此危險得以對於被告
    之確認判決除去之者，始為存在」，分別為民事訴訟法第二百四十七條及最高法
    院二十七年上字第三一六號判例所揭示。原告主張兩造婚姻關係不存在，而戶籍
    登記兩造為夫妻關係，原告有被認為是被告配偶之危險，因兩造間之婚姻關係倘
    不明確，顯有使原告私法上之地位受有侵害之虞，有即受確認判決之法律上利益
    ，原告自有提起本件訴訟之必要，從而，原告提起確認兩造婚姻關係不存在，洵
    屬正當。
四、次按「兩造曾依戶籍法為結婚登記，有戶籍登記簿謄本為證，固可推定其已結婚
    ，然若有證據以資證明其未有公開之儀式及二人以上證人之法定結婚要件時，非
    不得推翻其推定。」（最高法院八十四年度台上字第八二九號判決意旨參照）；
    又民法第九百八十二條規定結婚應有公開儀式及二人以上之證人，所謂公開儀式
    指結婚之當事人應行定式之禮儀，使不特定人得以共聞共見認識其為結婚者而言
    ，最高法院著有五十一年台上字第五五一號判例；結婚不具備民法第九百八十二
    條第一項之方式者，結婚無效，民法第九百八十八條定有明文。本件被告屢以辦
    理結婚登記時有二個見證人及其於大陸宴請朋友時，已告知在台灣已經結婚，而
    認已有公開儀式及二人以上之證人云云。惟查：（一）被告聲請傳訊之證人即當
    時辦理結婚登記在場之見證人胡楨明到庭結證證稱：「那天是我一個人跟兩造去
    戶政機關辦理登記的。沒有任何結婚儀式」等語，依證人之證言可知，當時見證
    人僅有一位，而非被告所抗辯之二位見證人；且當時至戶政機關僅單純辦理結婚
    登記，兩造並未行定式之禮儀，使不特定人得以共聞共見認識其為結婚，實難謂
    此為法定之公開儀式自明；再參酌證人即原告之父母許木章、溫秀蓮均證稱：「
    我女兒結婚我完全不清楚」等語，以結婚此等大事原告之父母竟完全不知情，更
    足徵原告主張兩造結婚並無公開儀式，確堪信為真實。（二）至於被告抗辯其於
    大陸宴客時，已告知朋友在台灣結婚云云，依被告之抗辯，應認被告所稱在大陸
    宴請朋友，僅為告知朋友其已在台灣結婚，並非為結婚所舉行之法定公開儀式，
    被告以此抗辯符合法定結婚要件，實難採信。綜上所述，兩造雖辦妥結婚登記，
    惟兩造婚姻因無公開儀式而無效，原告訴請確認兩造間婚姻關係不存在，為有理
    由，應予准許。
五、據上論結，原告之訴為有理由，並依民事訴訟法第七十八條，判決如主文。
中      華      民      國    九十二    年      四      月      十一    日
                                  家事法庭法      官  彭南元
右為正本係照原本作成。
如對本判決上訴，須於判決送達後二十日之不變期間內，向本院提出上訴狀。
中      華      民      國    九十二    年      四      月      十一    日
                                        書  記  官    莊雪嬌


司法院資訊處製作；財團法人民間司法改革基金會備份。
